【裁判字號】    99,訴,201
【裁判日期】    990422
【裁判案由】    返還所有物等
【裁判全文】
臺灣板橋地方法院民事判決               99年度訴字第201號
原      告  甲○○
訴訟代理人  吳茂榕律師
            粘舜權律師
複代理人    鐘欣惠律師
被      告  丙○○
訴訟代理人  盧國勳律師
複代理人    歐德芳律師
上列當事人間請求返還所有物等事件，經本院於民國99年4月8日
言詞辯論終結，判決如下：
    主  文
原告之訴及假執行之聲請均駁回。
訴訟費用由原告負擔。
    事實及理由
一、原告主張：
  (一)原告為坐落台北縣土城市○○段607建號（下稱系爭地下1樓
    建物）共有人之一（原告於年12月29日起取得同建物5樓所
    有權與系爭地下1樓建物共有權(應有部分1/9)）；被告原亦
    係同建物1樓（下稱1樓建物）之區分所有權人（嗣於民國99
    年1月3日以買賣為由1樓建物出售予追加被告乙○○，並於
    99 年2月5日辦妥所有權移轉登記。）。詎被告未經全體共
    有人同意，占有使用系爭地下1樓建物，經原告及其他共有
    人透過管理委員會向被告提出抗議，且於98年10月2日向土
    城市調解委員會聲請調解未果。被告更於98年12月9日寄發
    存證信函予管委會，主張基於住戶管理合約，其就系爭地下
    1樓建物有管理權。惟被告所稱住戶管理合約之效力為原告
    所否認。蓋住戶合約於80年7月22日簽立，其中6樓建物簽署
    人游春芳，乃於80年8月24日以後始取得6樓建物所有權；8
    樓建物簽署人沈文群，則自始未取得8樓建物所有權，故該
    合約未經全體共有人同意，分管約定無效。
  (二)被告自96年1月25日取得1樓建物所有權即開始無權占用使用
    系爭地下1樓建物（面積250.15平方公尺），受有相當於租
    金之利得，並致原告受有損害，至99年2月4日止，按原告應
    有部分1/9計，被告每月應給付原告新臺幣（下同）3,300元
    ，合計11萬9,900元，爰本於不當得利法律關係求被告給付
    等情。
  (三)併為聲明：被告應給付原告11萬9,900元，及自起訴狀繕本
    送達翌日（即99年2月9日）起至清償日止，按年息5%計算之
    利息；原告願供擔保，請准宣告假執行。
二、被告抗辯：被告係基於剩餘財產差額分配，始於96年1月25
    日取得1樓建物所有權，惟並未因此即占有使用系爭地下1樓
    建物，而係由被告前夫柏林繼續占有使用系爭地下1樓建物
    ，故原告於前案乃以柏林為被告，對其提起排除侵害訴訟（
    本院97年度訴字第771號）。實則原告乃至98年中柏林搬出
    系爭地下1樓後，始取得系爭地下1樓管理權，惟實際並未具
    體使用，亦未阻礙管委會從事管線維修等事宜之進行，直迄
    99年1月3日將1樓建物出售予乙○○後幾日，即本於分管契
    約將系爭地下1樓建物點交予乙○○使用。被告自98年中至
    99年1月初既本於分管協議管理系爭地下1樓建物，自屬有權
    占有，難謂無法律上原因受有利益，並致原告受有損害，此
    由前案原告已經敗訴判決確定可明等語。併為答辯聲明：原
    告之訴駁回；如受不利判決願供擔保，請免為假執行。
三、兩造不爭執之事項：
  (一)原告於94年12月29日以買賣為原因移轉登記取得5樓建物所
    有權及系爭地下1樓建物共有權（應有部分1/9）。被告於96
    年1月25日以剩餘財產差額分配為原因移登記取得1樓建物所
    有權及系爭地下1樓建物共有權（詳本院97年度訴字第771號
    民事卷第8頁及第29頁）。
  (二)被告於99年1月3日以買賣為原因，將1樓建物所有權及系爭
    地下1樓共有權於99年2月5日移轉登記與乙○○，並有土地
    及建物登記謄本（詳原證8）在卷可佐。
  (三)原告提出住戶管理合約（詳原證3）形式為真正；依前開住
    戶管理合約附註欄1約定「本大廈地面1樓空地由1樓住戶管
    理使用，地下室平時由1樓管理使用，但於必要時間（如平
    時抄錄水錶、修繕等）應允其他住戶或必要之人員通過及進
    入。若遇緊急情況時，則必須提供本大廈住戶避難使用。」
    。
  (四)同棟6樓建物所有權及系爭地下1樓建物共有權（應有部分
    1/9），於80年7月22日登記名義人為「黃啟明」，嗣於80年
    8月24日移轉登記予「游芳春」（即前開住戶合約6樓簽署同
    意人）等情，（詳本院卷第35頁）。
  (五)同棟8樓建物所有權及系爭地下1樓建物共有權（應有部分
    1/9），於80年7月22日登記名義人為「及強金屬股份有限公
    司」法定代理人「沈文群」（即前開住戶合約6樓簽署同意
    人）；嗣於82年3月2日移轉登記予鍾和秀（即前開住戶合約
    3、4樓簽署同意人等情（詳本院卷第37頁及臺灣高等法院98
    年度上易字第840號民事卷第45頁）。
四、關於原告提出住戶管理合約附註欄1約定「本大廈地面1樓空
    地由1樓住戶管理使用，地下室平時由1樓管理使用，但於必
    要時間（如平時抄錄水錶、修繕等）應允其他住戶或必要之
    人員通過及進入。若遇緊急情況時，則必須提供本大廈住戶
    避難使用。」等情，是否得拘束原告？
  (一)按共有人於與其他共有人訂立共有物分割或分管之特約後，
    縱將其應有部分讓與第三人，其分割或分管契約，對於受讓
    人仍繼續存在（最高法院48年台上字第1065號判例意旨參照
    ）。次按所謂默示之意思表示，除依表意人之舉動或其他情
    事，足以間接推知其有承諾之效果意思者外，倘單純之沉默
    ，依交易上之慣例或特定人間之特別情事，在一般社會之通
    念，可認為有一定之意思表示者，亦非不得謂為默示之意思
    表示（參照本院21年上字第1598號及29年上字第762號判例
    意旨）。又公寓大廈等集合住宅之買賣，建商與各承購戶約
    定，公寓大廈之共用部分或其基地之空地由特定共有人使用
    者，除別有規定外，應認共有人間已合意成立分管契約。倘
    共有人已按分管契約占有共有物之特定部分，他共有人嗣後
    將其應有部分讓與第三人，除有特別情事外，其受讓人對於
    分管契約之存在，通常即有可得而知之情形，而應受分管契
    約之拘束（最高法院98年度台上字第633號判決意旨參照）
    。
  (二)原告主張：系爭住戶管理合約不得拘束原告，無非以系爭住
    戶管理合約於80年7月22日簽訂，其立同意書人中6樓游春芳
    於80年8月24日以後始取得所有權；8樓沈文群則自始未取得
    所有權等情為據。惟查：
    (1)關於6樓立同意書人部分：按被上訴人甲於丙生前，將丙
      之田產讓與於被上訴人乙為業，縱令當時係無權處分，但
      其後甲已因繼承丙之遺產，而取得此項田產之所有權，依
      民法第118條第2項之規定，其處分即屬自始有效（最高法
      院31年上字第2898號判例意旨參照）。查訴外人游春芳於
      簽署住戶管理合約時，固尚未取得系爭地下室共有權，而
      屬無權利人，然其嗣後既取得權利，依民法第118條第2項
      規定，其處分自屬有效。
    (2)關於8樓立同意書人部分：承前述「沈文祥」既為8樓建物
      所有權及系爭地下1樓共有權人「及強金屬股份有限公司
      」之法定代理人，自有權代理公司簽署同意書。
    (3)基上，原告主張系爭住戶管理合約未經全體共有人同意，
      系爭住戶合約無效云云，並無可採。
  (三)綜上，系爭地下1樓區分所有權人就共有物之管理使用所簽
    訂住戶管理合約，依其記載內容，既未違反公寓大廈管理條
    例、建築法令等規定，1樓建物所有權人，自有權依住戶管
    理合約內容管理、使用系爭地下1樓建物。
五、被告抗辯：其乃自98年中至99年1月始取得系爭地下1樓建物
    管理權，惟於前占有人柏林遷出後，並未具體使用等情。經
    核與前案卷附中央天下管理委員會區分所有權人第10次會議
    記錄（開會時間96年6月23日）記載：經調解結果，柏林願1
    個月支付2,000元給管委會，繼續使用地下室等情（詳前案
    卷第113頁）；前案98年4月2日至現場履勘結果「現場地下
    室可沿1樓公用樓梯進入；1樓有電梯通往地下室，已被木板
    潢封閉；另有一內梯通往1樓。系爭地下1樓除固定式裝潢外
    ，均已清空。」；履勘當日係持黃建台所提供鑰匙進入現場
    ；據黃建台陳稱：伊於97年9月間向被告取得鑰匙等情（詳
    前案卷第158頁）；及原告於前案98年5月26日言詞辯論期日
    陳稱：目前1樓占有人為簡豫華。地下室部分空置狀態（詳
    前案98年5月26日言詞辯論筆錄）等情，互核相符，應可認
    為真正。則本件原告主張：被告自96年1月25日起即占有使
    用系爭地下1樓建物云云，應有可議，並無可採。遑論，依
    前述勘驗筆錄記載，其中「1樓有電梯通往地下室，已被木
    板潢封閉」一節；及依原告所提出98年11月29日中央天下管
    理委員會區分所有權人第六次會議紀錄（詳原證9）所載「
    總幹事報告：1樓所有權人在1樓通往地下室公共樓梯私設鐵
    門並由內反鎖。」等情，或可佐被告於將系爭地下1樓點交
    於後手乙○○前之管理有違反分管契約內容（即地下1樓雖
    約定由1樓管理，但非無使用限制，管理人應保持地下1樓隨
    時得供防空避難使用，並不得任意堆置物品或阻礙通道，併
    此敘明。），而得由原告訴請排除（此部分已經原告撤回）
    ，然未得執此謂原告因而受有相當於租金利得之損害（即原
    告並無管理使用權源，自無可能受有相當於租金之損害。）
    。從而，原告本於不當得利法律關係，請求被告給付11萬
    9,900元及法定遲延利息，為無理由，應予駁回。
六、原告之訴既經駁回，其假執行之聲請已失所附麗，應併駁回
    。
七、兩造其餘主張或攻擊防禦方法與本件判決結果無涉，爰不逐
    一論列說明。
結論：原告之訴為無理由，依民事訴訟法第78條，判決如主文。
中    華    民    國    99    年    4     月    22    日
                  民事第一庭    法  官  黃信滿
以上正本係照原本作成
如對本判決上訴，須於判決送達後20日內向本院提出上訴狀
中    華    民    國    99    年    4     月    22    日
                                 書記官  莊琬婷

司法院資訊處製作；財團法人民間司法改革基金會備份。
